【裁判字號】    97,上,392
【裁判日期】    980121
【裁判案由】    回復名譽
【裁判全文】
臺灣高等法院臺中分院民事判決           97年度上字第392號
上  訴  人  乙○○
被 上訴 人  甲○○
上列當事人間請求回復名譽事件，上訴人對於中華民國97年9月
30日台灣台中地方法院97年度訴字第908號第一審判決提起上訴
，本院於98年1月7日言詞辯論終結，判決如下：
    主      文
上訴駁回。
第二審訴訟費用新台幣肆仟伍佰元由上訴人負擔。
    事實與理由
一、上訴人即原審原告主張：被上訴人即原審被告於民國（下同
    ）95年11月間向上訴人學習琉璃創作技術，雙方並合作創製
    「釉彩琉璃」79件，被上訴人取走46件，上訴人保留33件。
    上訴人於96年8月4日至22日期間，在台中市文化中心第一陳
    列室舉辦琉璃展覽，被上訴人未親歷展覽現場，亦未向上訴
    人查證，即憑空臆測上訴人複製其手繪圖案並公開展出，委
    託律師於96年底向台灣台中地方法院檢察署控告上訴人違反
    著作權法第92條罪嫌，企圖入上訴人於罪，案經檢察官偵查
    後，以97年度偵字第5938號不起訴處分，嗣經被上訴人聲請
    再議，目前已發回續行偵查，尚未確定。上訴人為一創作及
    教育工作者，被上訴人捏詞濫控上訴人違反著作權法，其行
    為顯然已對上訴人之心理及名譽造成莫大傷害，上訴人受被
    上訴人此不法侵害，心神痛苦不堪，爰依民法第18條、第18
    4條、第195條規定，提起本件訴訟，請求回復名譽之適當處
    分，並聲明：被上訴人應於聯合報、中國時報、自由時報及
    大紀元時報之全國版報頭下刊登道歉啟事一天（其內容、字
    體、規格如附件）。
二、被上訴人則以：「釉彩（繪製釉彩圖案）」係被上訴人獨具
    專業創作能力，上訴人並無此能力。竟於上開時地展覽琉璃
    期間向外宣稱：上訴人首創釉彩與琉璃結合，在琉璃飾品的
    題材上孕育出另一種新生命等語。自有侵害被上訴人繪製釉
    彩圖案之著作權。按訴訟權為憲法上保障之基本權利，被上
    訴人係依法定程序透過訴訟權之行使尋求權利之保障，並非
    憑空臆測及任意捏詞濫控上訴人違反著作權。又上訴人向台
    中地檢署誣指被上訴人之「誣告」案件，亦經台中地檢署作
    成「不起訴處分」。被上訴人並未不法侵害上訴人權利。並
    聲明：駁回上訴人之上訴。
三、得心證之理由：
  (一)按民事裁判，係法院行使司法權來判定當事人私法上權利存
    在與否，而法院判斷當事人間之私權爭執，必先認定事實，
    然後適用法律，然而當事人所主張之事實，是否符合其主張
    適用之實體法規的構成要件事實，除法院已經明瞭以外，當
    事人於訴訟程序為使法院確信事實之存在，自應提出證據來
    證明，故民事訴訟法第277條本文規定「當事人主張有利於
    己之事實者，就其事實有舉證之責任」。但如當事人主張之
    事實真偽不明時，法院不得拒絕裁判，仍須作成何方當事人
    勝敗之判決，此時即依「舉證責任分配」法則，不得不將事
    實真偽不明所生之不利益（敗訴之風險），歸諸於應負舉證
    責任之當事人一方負擔。換言之，民事訴訟如係由上訴人主
    張權利者，應先由上訴人負舉證之責，若上訴人先不能舉證
    ，以證實自己主張之事實為真實，則被上訴人就其抗辯事實
    即令不能舉證，或其所舉證據尚有疵累，亦應駁回上訴人之
    請求（最高法院17年上字第 917號判例參照）。次按因故意
    或過失不法侵害他人之權利者，應負損害賠償責任。不法侵
    害他人之身體、健康、名譽、自由、信用、隱私、貞操，或
    不法侵害其他人格法益而情節重大者，被害人雖非財產上之
    損害，亦得請求賠償相當之金額。其名譽被侵害者，並得請
    求回復名譽之適當處分。民法第184條第 1項前段、第195條
    第 1項分別定有明文。是民法上侵權行為之成立，必須賠償
    義務人具有故意或過失，不法侵害他人權利之行為存在為前
    提，且此屬有利於上訴人之事實，依上開舉證責任分配之原
    則而言，應由上訴人就被上訴人有前述之有責行為先負舉證
    之責。
  (二)查上訴人主張被上訴人向台灣台中地方法院檢察署提起告訴
    ，指述上訴人有違反著作權法第92條之罪嫌，侵害上訴人名
    譽權一節，雖經上訴人提出該署檢察官97年度偵字第5938號
    不起訴處分書一件為證。惟按，訴訟權為憲法上保障之基本
    權利，被上訴人依法定訴訟程序尋求自身權利之保障，惟有
    透過訴訟權之行使，故除有確切證據足以證明被上訴人故意
    捏詞濫控或過失查證，欲藉由檢察官刑事偵查之手段，達到
    侵害上訴人名譽之目的外，應認被上訴人就權利之爭執，依
    法向檢察機關提出告訴而為偵查之發動，均屬其權利之合法
    行使。查被上訴人主張其指陳上訴人侵害其「釉彩」著作權
    ，係以上訴人並無創作釉彩能力，竟於前揭琉璃展覽期間向
    外宣稱上訴人首創以「釉彩與琉璃結合」燒熔出釉彩琉璃作
    品云云。已據被上訴人提出網路新聞台灣旅遊網96年8月3日
    報導、科技生活96年8月3日報導、台灣新聞網96年 8月11日
    報導各乙紙為證（附原審卷第45至47頁）。該等網路報導均
    指出上訴人於96年8月4日至同年月22日在台中文化局展出「
    迷眼流金－乙○○琉璃風情展」，首創釉彩與琉璃結合。足
    見上訴人該次展覽確展出釉彩琉璃作品，更向外表示，釉彩
    與琉璃結合之作品為上訴人「首創」。惟據上訴人出具予被
    上訴人之信函則表示：「我們的合作……妳（指被上訴人）
    的部分：彩繪（釉彩）＋配繩＋盒子。我（指上訴人）的部
    分：玻璃＋窯燒＋打洞＋裝飾墜頭……。」（影本附原審卷
    第34頁）。96年 4月28日信函進一步表示：「……以後手繪
    的製作，我仍希以之前我建議的代工方式製作……已完成的
    79件樣品，我這兒尚有33件……。」（影本同上卷第35頁）
    。依上訴人之信函當可認定曾由被上訴人彩繪、上訴人則提
    供玻璃材料並窯燒合作製作釉彩琉璃作品，且其中尚有33件
    作品在上訴人保管中。上訴人在此種曾經合作且上訴人尚保
    管其中33件釉彩琉璃作品背景下，於三個月後之釉彩琉璃展
    覽中對於與上訴人合作情形避而不談，反表示釉彩與琉璃結
    合之作品為其「首創」，被上訴人因而懷疑上訴人展覽之釉
    彩琉璃有侵害其釉彩著作權事屬合理。再上訴人雖否認展出
    與被上訴人合作之上開釉彩琉璃，惟於本院審理中亦不諱言
    ：我的釉彩是用轉印的，不是彩繪的云云。按「轉印」與「
    手繪」之製作過程畢竟不同，堪認上訴人展示之釉彩琉璃作
    品至少在「釉彩」部分應非上訴人之創作，更非其首創。本
    件上訴人展示之釉彩琉璃品縱因證據不足而難認定上訴人有
    侵害被上訴人之著作權，為檢察官不起訴處分；惟被上訴人
    係因兩造曾以被上訴人「釉彩」技能與上訴人「窯燒琉璃」
    技能結合，共同創作琉璃之經驗；復以尚有共同創作之33件
    釉彩琉璃作品在上訴人保管中，而合理懷疑上訴人宣稱之「
    首創釉彩與琉璃結合」之展示品侵害被上訴人之著作權，進
    而依法向檢察機關提出告訴，應認被上訴人之行為是依法定
    程序尋求保障權利。此外上訴人亦未舉出確切證據足以證明
    被上訴人係故意捏詞濫控或過失查證，欲藉由刑事偵察手段
    ，達到侵害上訴人名譽之目的，尚難遽認被上訴人有何故意
    或過失侵權行為。另被上訴人於偵察中所舉證人陳偉奇，因
    證稱：「沒辦法知道何人做的（釉彩）」云云，致檢察官無
    法採為不利上訴人之證據，然亦未認定被上訴人與該證人有
    何勾串情事。又就被上訴人何以知悉上訴人有釉彩琉璃作品
    展出乙節，於本件審理中表示係於（96年）11月上琉璃材料
    網站而得知，於偵察中則說係證人陳偉奇告知云云，而略有
    出入，惟此訊息獲知過程無關上訴人展示釉彩琉璃作品創作
    過程，要難執為不利被上訴人之證據，併此敘明。
四、綜上所述，上訴人既未能舉證證明被上訴人有何損害其名譽
    權之事實，則其依侵權行為法律關係訴請被上訴人賠償其損
    害，為無理由。原審為上訴人敗訴之判決，核無違誤。上訴
    意旨仍執陳詞，指摘原判決不當，求予廢棄，為無理由，應
    予駁回。
五、本件事實已臻明確，兩造其餘攻擊防禦方法及舉證，經審酌
    均於判決結果無影響，爰不一一論述，附此敘明。
六、據上論結，本件上訴為無理由，依民事訴訟法第449條第1項
    、第463條、第78條，判決如主文。
中    華    民    國    98    年    1     月    21    日
                  民事第一庭    審判長法  官  吳火川
                                      法  官  胡景彬
                                      法  官  饒鴻鵬
以上正本係照原本作成。
如對本判決上訴，須於收受判決送達後20日內向本院提出上訴書
狀，其未表明上訴理由者，應於提出上訴後20日內向本院提出上
訴理由書（須按他造人數附具繕本）。
上訴時應提出委任律師為訴訟代理人之委任狀。具有民事訴訟法
第466條之1第1項但書或第2項之情形為訴訟代理人者，另應附具
律師及格證書及釋明委任人與受任人有該條項所定關係之釋明文
書影本。
                                      書記官  茆亞民
中    華    民    國    98    年    1     月    22    日
                                                      Ｍ
附件：
一、內容：
┌───────────────────────────┐
│                      道歉啟事                        │
│    本人甲○○因一時糊塗，以為琉璃創作家乙○○老師於台│
│中市文化中心展出之「迷眼琉金－乙○○琉璃風情展」中之【│
│釉彩小品】創作為本人所繪，以致向台中地檢署提出告訴，幸│
│經台中地檢署還以周老師清白。                          │
│    本人對傷害周老師人格及妨害名譽之舉，深感歉疚，特此│
│登報道歉。                                            │
│道歉人：甲○○（身分證統一編號）台中市○區○村○路191 │
│        巷10號                                        │
└───────────────────────────┘
二、字體：
    標題紅色魏碑體、內容黑色仿宋體
三、報別：
1.聯 合 報－全國版、報頭下、直式2單位（13.6×4.6cm）
2.中國時報－全國版、報頭下、直式2單位（13.6×4.6cm）
3.自由時報－全國版、報邊方塊、橫式1單位（4.5×9.2cm）
4.大紀元時報－全國版、報邊方塊、橫式1單位


司法院資訊處製作；財團法人民間司法改革基金會備份。
